【裁判字號】    90,上易,509
【裁判日期】    900925
【裁判案由】    侵占
【裁判全文】
臺灣高等法院高雄分院刑事判決                      九十年度上易字第五九號
    上訴人即被告  甲○○原名.
    選任辯護人  戴國石  律師
                蔡吉記
                鄭銘仁
右上訴人因侵占案件，不服臺灣屏東地方法院八十八年度易字第一０八二號中華民國
九十年一月十一日第一審判決（起訴案號：臺灣屏東地方法院檢察署八十八年度偵字
第六五一號），提起上訴，本院判決如左：
    主  文
上訴駁回。
    事  實
一、甲○○（原名林永崇，下均仍稱之為林永崇）係從事代書業務之人，平日亦兼營
    民間借放款業務，緣乙○於民國八十六年五月間，透過林永崇向金主洪美娟（另
    由檢察官為不起訴處分）借款新台幣（下同）一千萬元以償還積欠其他債權人之
    借款，並以其所有之房地設定同額之抵押權予洪美娟，且簽發一千萬元之本票及
    同額之收據各一紙交予林永崇收執資為借款之擔保，洪美娟預扣六十萬元之利息
    後，於八十六年五月八日、同年月十三日分別將六百八十萬元及二百六十萬元匯
    入林永崇之妻曾鳳嬌於台灣土地銀行潮州分行之帳戶，詎林永崇取得洪美娟匯入
    之九百四十萬元後，竟意圖為自己不法之所有，除代乙○清償積欠債權人李和順
    之九十五萬元及李信法、李潘秋玉夫妻之四百九十八萬元及台灣中小企業銀行之
    約一百零二萬九千四百二十八元（起訴載為一百零二萬元，下簡稱一百零三萬元
    ），再扣除其應收取之仲介及辦理抵押權設定之代書費用計三十二萬元後，於八
    十六年五月中旬，在屏東縣潮洲鎮內，將應交付予乙○之餘款約二百十二萬元變
    易為所有，而將其因業務所持有洪美娟借予乙○之約二百十二萬元，予以侵占入
    己。
二、案經乙○訴請台灣屏東地方法院檢察署檢察官偵查起訴。
    理  由
一、訊據被告林永崇固不諱言承辦民間借放款業務，及告訴人乙○係經由其之辦理向
    金主洪美娟借款一千萬元之事實，惟矢口否認有何業務侵占犯行，辯稱：乙○於
    八十六年五月二日向洪美娟借貸，並簽署本票，惟當時洪美娟之款項尚未匯入，
    因而由被告先行貸予乙○九十二萬元，嗣於八十六年五月八日由洪美娟匯入六百
    八十萬元時，被告提領出二筆共五百八十三萬元，供清償李信法四百八十萬元，
    另十八萬元則由乙○自行交付予李信法夫妻，而其餘一百零三萬元則供清償台灣
    區中小企業銀行之債務。至八十六年五月十三日洪美娟再次匯入二百六十萬元，
    則由被告提領二百三十萬元與乙○，供其清償李和順之債務，其餘餘額則作為被
    告之佣金及代書等費用云云。經查：
(一)、被告林永崇於檢察官初訊時係稱：伊係將洪美娟所交付之一千萬元（實際應為九
    百四十萬元）以現金交予乙○，交款當日由乙○親自以現金償還李信法八十萬元
    、李潘秋玉四百萬元，伊並帶乙○去台灣中小企業銀行清償，但清償金額多少其
    則不清楚，伊不知道乙○係於何處償還李和順之欠款，乙○並將剩餘之現金取去
    ，伊於交款當日向乙○收取現金三十萬元之仲介費及二萬元左右之代書費云云（
    見偵卷第三十八頁）。次稱洪美娟所匯入借予乙○之一千萬元，伊均交給乙○，
    並同時在其代書事務所簽發同額之本票及借據各一紙，乙○並支付仲介及代書費
    用三十二萬元，且當場親自還錢予乙○債權人李信法、李潘秋玉、李和順，當天
    伊又帶乙○至銀行還錢，伊未侵占乙○的錢云云（見偵卷第九十、九十一頁）。
    再於原審初訊時亦稱：係由乙○親手將欠款對李和順、李信法夫婦清償，並由伊
    帶同乙○清償銀行欠款，剩餘款項均交予乙○云云（見原審卷第二十五頁）。而
    證人李和順固亦附和被告林永崇之詞證稱：伊分別借款九十萬、八十萬予乙○且
    未設定抵押，該二筆款項乙○係同時清償，清償時伊有開證明，是時九十萬的本
    票不見了，而清償係於林永崇代書事務所，是時尚有李信法、李潘秋玉在場，錢
    是乙○親手拿給伊的，計二百一十萬元，伊將一百五十萬存郵局，六十萬生意運
    用，切結書是伊找本票找好幾個月找不到才寫的，切結書上的時間是寫切結書的
    時間不是還錢的時間，切結書是林代書寫的，伊簽名云云（見偵卷第八十七、八
    十八、八十九面）。惟參酌下列事項，李和順之證詞顯不可採：1.告訴人乙○僅
    積欠證人李和順九十五萬元一節，業據乙○陳明在卷，且依卷附之李和順所書立
    交乙○收執以為還款證明之切結書亦載明乙○所清償之金額係九十五萬元（見偵
    卷第三十四頁），因此，證人李和順證稱乙○清償二百十萬元云云，尚嫌無據；
    2.證人李和順前開證詞，亦核與被告上揭於偵查中所稱：至告訴人在何處還錢予
    李和順，伊不知道一節有所不符；3.本件洪美娟之款項係於八十六年五月八日及
    十三日分二次匯入被告之妻之帳戶內，其中第一次匯六百八十萬元，第二次匯二
    百六十萬元，有匯款回條二份在卷可參（見偵卷第四十頁），但本件李信法夫妻
    之獲清償之金額共四百八十萬元，此業經李潘秋玉陳明在卷（見偵卷第八十八頁
    背面），另外在五月八日又清償台灣中小企業銀行約一百零三萬元，此有臺灣中
    小企業銀行潮洲分行八十八年十月八日潮發字第二二九三號函可參（見原審卷第
    十七頁），前開二筆金額共約五百八十三萬元，則洪美娟第一次匯入之款項所餘
    不過九十七萬元左右，如何尚能同時清償李和順二百十萬元，且由被告所提出之
    其妻曾鳳嬌之存摺明細資料（見原審卷第六十七頁），其於洪美鋗匯入六百八十
    萬元後，僅有提領四百八十萬元及一百零三萬元之紀錄，並無提領二百十萬元之
    紀錄，且當日其存摺內所餘金額亦不過一百零七萬餘元，自無提領二百十萬元以
    清償李和順之可能；4.證人李和順嗣於原審改證稱：伊去過二次林永崇代書事務
    所，一次是五月八日，第一次沒拿到錢，第二次五月十幾號才拿到二一○萬元云
    云（見原審卷第六十四頁背面），其所述如果屬實，因李信法夫妻之債權在五月
    八日已獲清償，業如前述，自無再於五月十幾日前往向乙○取款，而如李和順所
    稱與李信法夫妻同日獲清償之理；5.證人李和順對於受領受償之日，由前所稱之
    與李信法夫妻同日之五年八日清償改為第一次未拿到錢，第二次才拿到錢，前後
    供述歧異，足見證人李和順之前開證詞顯與事實不符。再查證人李潘秋玉在偵查
    中亦到庭證稱：「我和我先生李信法至被告那裏，被告與其妻帶我們去銀行把四
    百九十八萬元存入我們戶頭，四百九十八萬元不是乙○拿現金給我們的，當時乙
    ○沒有進事務所是在林代書事務所外的馬路」等語（見偵卷第八十九背面），顯
    見告訴人積欠李信法、李潘秋玉夫妻之四百九十八萬元，亦係由被告代告訴人清
    償，並非由告訴人親自清償無誤，被告前揭所稱伊將現金交予乙○由乙○親自清
    償債務一節亦屬虛偽。
(二)、被告雖提出其妻之帳戶存摺明細資料（見原審卷第六十七頁），並稱：李和順係
    於八十六年五月十三日獲清償云云，且該帳戶資料並自為記載乙○於八十六年五
    月二日預借九十二萬元，八十六年五月八日洪美娟匯款入戶六百八十萬元，八十
    六年五月八日提領現金四百八十萬元予李信法，同日提領現金一百零三萬元予台
    企銀行，同年月十三日洪美娟轉帳二百六十萬元，同年月十三日予乙○二百三十
    萬元等情。嗣被告並稱上揭該預借之九十二萬元實係預支九十五萬元，因應含三
    萬元費用云云（見原審卷第七十三頁）。惟被告係屬青壯之年為職業代書復兼營
    民間借貸，且其亦自承該筆乙○之借款係屬大筆借款，又其前於乙○於八十七年
    四月間對洪美娟提起確認本票債權不存在之訴時復為洪美娟之訴訟代理人亦有原
    審八十七年五月十一日八十七年度屏簡字第二二四號民事判決卷可按（見原審卷
    第四十八頁），是被告對該筆借款過程自知之甚詳，卻對以下事項供詞前後歧異
    ：1.在告訴人於前開民事案件判決後之八十八年一月間對其提出告訴後，其於檢
    察官偵查中及原審初訊時均未曾提及乙○預借九十二萬之事，嗣於審理中始供稱
    乙○有預支九十二萬元之事，但此亦為乙○所否認。2.其於偵查中辯稱將洪美娟
    所匯之款項均交給乙○，並同時在其代書事務所由乙○支付仲介及代書費用三十
    二萬元，且當場親自還錢予其債權人李信法、李潘秋玉、李和順、銀行等情，其
    後於本案經檢察官偵查起訴後，卻陸續改為首揭分二次清償付款云云。3.就其向
    乙○所收取之代書費及佣金現金一節，嗣竟改為相隔十餘日後就乙○所借之款項
    中扣除，凡此均見被告係臨訟飾詞杜撰之情至明。
(三)、被告所稱乙○於八十六年五月二日預借九十二萬元（查被告亦迭改稱實係預借九
    十五萬或九十七萬元－見原審卷第七十三頁、第一一八頁，其差異為代書費或稱
    三萬元，或稱五萬元）一節，固提出前開帳戶存摺明細資料為證，經查前開存摺
    明細固記載有於八十六年四月三十日匯入九十四萬元之記錄（被告於原審原不承
    認洪美娟有匯入該筆款項，但其後經洪美娟當庭陳明後，被告才表示要去回去查
    －見原審卷第一三八至一三九頁），但該筆款項係由洪美娟匯入欲借款予第三人
    曾水木一節，業據證人洪美娟供明（見原審卷第一三七頁、第一三九頁面），並
    有臺灣土地銀行潮洲分行八十九年九月六日潮存字第八九００五三九號函可參（
    見原審卷第一二五頁），經核與證人曾水木在原審所供情節相符（見原審卷第一
    七七頁）；被告固辯稱其係於八十六年五月九日、十日分別交付予曾水木云云，
    並提出前開存摺明細為證，惟證人曾水木在原審到庭證稱：其係於被告林永崇拿
    謄本予伊經其核對無誤後簽發本票受領款項，時間約係八十六年四月二十六日隔
    二、三日後等語（見原審卷第一七七至一七八頁），而依曾水木所提出之土地登
    記簿謄本（見原審卷第一八四頁），其土地抵押權之設定登記日期為八十六年四
    月二十九日，故曾水木上揭所言應係指四月二十九日設定登記後隔二、三日始由
    被告林永崇處受領，則以證人曾水木需款之情，被告自無於八十六年四月三十日
    已收受洪美娟所匯款項，卻於曾水木所有之土地為設定登記之四月二十九日後相
    隔約十日後之八十六年五月九日始行付款之理（況由被告所提出之存摺明細可見
    ，洪美娟所匯入之款項，被告均係於匯入當日即以提領動用）。是該帳戶旋於二
    日（八十六年五月二日－其前一日為五月一日係勞動節，銀行不上班）所提領之
    前揭被告所稱之預借予乙○之九十二萬元，實應為用以支付曾水木之用，被告所
    辯其於八十六年五月二日自上揭帳戶提領款項預借予乙○自不可採。至於曾水木
    在本院審理中到庭證稱：「我曾經透過他（指被告）向民間借錢。我是在八十六
    年四月底有拿資料給甲○○去設定抵押，借了壹佰萬元。我是第一次拿三十六萬
    元，第二次拿了餘額，總共拿了玖拾萬零伍仟元。第一次是五月九日、第二次是
    五月十日。利息是算三個月，代書費五千元，仲介費是三萬元。借錢的紀錄我有
    記載在我的記事簿，我再寄來法院」云云（見本院卷第四十四頁），經核與其在
    原審所述情節不同，且其在原審作證時之八十九年十二月十四日，離其向洪美捐
    借錢之時間較近，並未能明確指述詳細被告交付金錢日期，何以在本院作證之九
    十年五月十日，卻能詳細指出交付金錢日期，顯然常理有違，而其所稱：會提出
    借錢的記事簿一事，迄本院辯論期日時亦未見提出，足徵其在本院所述顯係迴護
    被告之詞，不足採信。另外，證人陳村裕在本院調查中供稱：其於八十六年間曾
    至被告之代書事務所，當時曾聽到有一胖胖的女人要向被告借一千萬元，因為那
    位女人借的金額很大，所以，其特別注意，該女人並說要先借一百萬元，但被告
    當時說沒有那麼多錢，因此，先借九十幾萬元給那位女人等語（見本院卷第四十
    三頁），意指當日借錢之人即為乙○，惟其說詞業為乙○所否認，本院參酌被告
    前供稱：其係由銀行提出款項交給乙○云云，而陳村裕則未供述被告有至銀行提
    款一事，顯見其所述並非事實，不足為被告有利之證據。
(四)、綜上所述，被告所辯不足採信，本件事證明確，被告犯行可以認定。又本件事證
    已臻明確，被告再聲請傳訊李信法及李潘秋玉二人，因其二人在偵查及原審已多
    次到庭應訊，其證詞明確，自無再予傳訊之必要。
二、按被告以代書為業並經營民間借放款業務，為從事業務之人，其經手上揭乙○之
    借貸事宜，且為他人處理事務，竟不予交付應予乙○之上揭款項，故核被告所為
    係犯刑法第三百三十六條第二項之業務侵占罪。
三、原審因而適用刑法第三百三十六條第二項、罰金罰鍰提高標準條例第一條前段規
    定，並審酌審酌被告素行非劣此有其前案紀錄表可按，犯罪之動機、目的、手段
    ，及其為職業代書具相當智識程度竟恃以為上揭犯行、犯罪所生之損害非輕及犯
    罪後猶飾詞諉過未見悔意等一切情狀，量處有期徒刑一年十月，經核原審認事用
    法俱無不合，量刑亦稱妥適，被告上訴意旨否認犯罪，空言指摘原判決不當，並
    無可取，為無理由，應予駁回。
據上論結，應依刑事訴訟法第三百六十八條，判決如主文。
本案經檢察官董明正到庭執行職務。
中    華    民    國      九十      年       九       月      二十五    日
                              臺灣高等法院高雄分院刑事第七庭
                                  審判長法官  王光照
                                        法官  黃壽燕
                                        法官  黃仁松
右正本證明與原本無異。
不得上訴。
                                      書記官  呂明燕
中    華    民    國      九十      年       九       月      二十八    日
附錄：本判決論罪科刑法條：
中華民國刑法第三百三十六條第二項：
對於業務上所持有之物，犯前條第一項之罪者，處六月以上五年以下有期徒刑，得併
科三千元以下罰金。
                                                                        ｋ


司法院資訊處製作；財團法人民間司法改革基金會備份。
